　　　　　　　　　臺灣高等法院刑事判決
上　訴　人　臺灣士林地方法院檢察署檢察官
被　　　告　鄧金雄
　　　　　　李志能
上　一　人
選任辯護人　許進德律師
　　　　　　許峻鳴律師
上列上訴人因被告偽造文書等案件，不服臺灣士林地方法院97年
度訴字第1013號，中華民國99年5月31日第一審判決（起訴案號
：臺灣士林地方法院檢察署97年度偵字第8884號），提起上訴，
本院判決如下：
    主  文
原判決關於鄧金雄部分撤銷。
鄧金雄共同連續犯行使偽造私文書罪，處有期徒刑壹年，減為有
期徒刑陸月，如易科罰金，以銀元佰元即新臺幣玖佰元折算壹
日。附表所示偽造之印文及印章，均沒收。
其他上訴駁回。
    事  實
一、鄧金雄係址設臺北縣板橋市○○街1巷5號2樓宏緯工程實業
    有限公司（下稱宏緯公司）負責人。李志能（另為無罪之判
    決，詳後述）係址設臺北縣三重市○○路○段66號11樓之1俊
    堤工程有限公司（下稱俊堤公司）負責人。緣臺北市政府國
    民住宅處（下稱國宅處，現已併入臺北市政府都市發展局）
    辦理之「基隆河整治三期專案國（住）宅新建工程接續工程
    」（下稱接續工程，工地位置在臺北市○○區○○路），由
    地樺營造事業股份有限公司（下稱地樺公司）承包。鄧金雄
    、李志能二人於民國（下同）89年1月10日與源都工程企業
    有限公司（下稱源都公司）之實際負責人姚報國，透過張國
    清（已於90年9月12日死亡）之介紹，由宏緯、俊堤及源都
    公司（下合稱三家公司）向地樺公司共同承攬接續工程之土
    方工程，約定工程項目及計價方式為：「土方開挖與運棄（
    每立方公尺新臺幣〈下同〉160元）；棄土證明（每立方公
    尺50元）；土方開挖與回填（每立方公尺95元）；150∮半
    套管內地下障礙物破除及運棄（每公尺14,600元）；100∮
    半套管內地下障礙物破除及運棄（每公尺5,000元）」等內
    容。三家公司自行約定李志能負責資金之籌措及發放，張國
    清及鄧國雄則負責現場工地土方運棄及棄土證明。張國清及
    鄧金雄為找尋堆置土方之場所，於89年3月間，推由鄧金雄
    及真實姓名、年籍均不詳之成年男子「廖振明」，前往臺北
    市內湖區○○○路某處向址設臺北縣鶯歌鎮○○街280巷2號
    之泰隆窯業股份有限公司（下稱泰隆公司）負責人李隆廣及
    廠長陳燕齡洽談堆置土方事宜，談妥由「廖振明」擔任承租
    人、鄧金雄擔任保證人，與泰隆公司簽訂土地租賃契約書，
    以每月租金30萬元承租泰隆公司座落臺北縣鶯歌鎮○○路段
    大竹圍小段第12之6及12之7地號土地部分區域（下稱泰隆公
    司鶯歌廠），泰隆公司於每月接受之土量為10,000立方公尺
    作為生產泥磚之材料，且如有向相關主管機關請求核准之必
    要時，泰隆公司應提供必要文件作為向相關單位申請許可證
    之用，若6個月內無法取得許可證，則土地租賃契約自動失
    效等內容，並由鄧金雄簽發個人支票預付6個月租金共180萬
    元，李隆廣則交付泰隆公司執照、工廠登記證、營利事業登
    記證、經濟部工業局函文等資料（下合稱泰隆公司資料）予
    鄧金雄及「廖振明」，惟鄧金雄及「廖振明」事後均未依約
    申請許可證。
二、張國清、鄧金雄及「廖振明」均明知泰隆公司並非臺北縣政
    府核可之資源處理廠，也知悉接續工程開挖後其中39,100立
    方公尺土方之運棄，應取得當地縣市政府同意棄置場所之地
    主同意書，或是當地縣市政府核可之資源處理廠出具之收受
    處理證明文件（如磚窯廠、砂石廠或其他餘土處理廠）後，
    製作餘土處理計畫交由地樺公司向國宅處提報，經審核通過
    後，依上開處理計畫所預定之棄土地點進行清運，三人竟共
    同基於連續偽造私文書及行使偽造私文書之概括犯意聯絡，
    未經李隆廣之同意，推由「廖振明」於89年4月前某日，在
    不詳地點盜刻泰隆公司及李隆廣之印章，並偽以泰隆公司之
    名義開立內容為「同意源都公司承包地樺公司所承攬接續工
    程土方約39,100立方公尺。同意該批黏土料運至本廠加工成
    紅磚建築之材料」之同意書及內容為「泰隆公司購買源都公
    司承包接續工程開挖之黏土，加工製造成紅磚建築材料」之
    買賣合約書，再蓋用上開盜刻之泰隆公司及李隆廣之印章於
    上開偽造之同意書及買賣合約書（下合稱系爭同意書及買賣
    合約書），足以生損害於泰隆公司及李隆廣。再交由張國清
    將該2份偽造之私文書附於其製作之棄土計劃申請書上，持
    以行使交予地樺公司不知情之現場經理林燦榮，林燦榮於89
    年4月間交予國宅處作為申請開挖土方及棄土之用。嗣國宅
    處審核前開棄土計劃申請書後，於同年4月19日核准地樺公
    司開挖土方及運棄，地樺公司便要求張國清及鄧金雄等人依
    棄土計劃申請書執行土方之運棄。張國清及鄧金雄明知如扣
    案處理憑證76張上所載車號之砂石車（包括車牌號碼AP-523
    、GR-915、5J-631號車號之砂石車），均未載處理憑證上所
    載之土方至泰隆公司鶯歌廠，復共同基於上開偽造文書、行
    使偽造私文書之概括犯意聯絡及意圖為自己不法所有之詐欺
    犯意聯絡，由張國清於不詳時、地以事實上不存在之「泰隆
    窯業資源回收堆置場」名義製作宏緯公司之處理憑證，於其
    上虛偽填載車牌號碼及載運土方數量，並持之行使，交付不
    知情之林燦榮憑以向地樺公司申報，致地樺公司因而陷於錯
    誤，而依扣案76張處理憑證單上所記載之載運土方數量（每
    輛載運量為14立方公尺，每立方公尺160元）計價支付款項
    ，總計詐得土方運棄費用共計170,240元（計算式：160元×
    14×76），足以生損害於地樺公司。
三、案經臺灣士林地方法院檢察署檢察官偵查起訴。
    理  由
壹、程序方面：
一、按刑事訴訟法第159條第1項規定，被告以外之人於審判外之
    言詞或書面陳述，除法律有規定者外，不得作為證據。故傳
    聞證據，原則上無證據能力，必須法律有除外規定者，始例
    外賦予證據能力。同法第159條之2規定，被告以外之人於檢
    察事務官、司法警察官或司法警察調查中所為之陳述，與審
    判中不符時，其先前之陳述具有較可信之特別情況，且為證
    明犯罪事實存否所必要者，得為證據，即為前揭傳聞法則之
    除外規定之一。此例外情形，必其陳述「與審判中不符」，
    且符合「具有較可信之特別情況」及「為證明犯罪事實存否
    所必要者」，始有適用之餘地。其所謂「具有較可信之特別
    情況」（即學理上所稱之「特信性」），係指依該項陳述發
    生或製作時之外部環境、條件及過程等各項客觀因素加以觀
    察，就一般人之通常經驗，顯然可認為其陳述係在比較可信
    為真實之特別情況下所為者而言。例如：被告以外之人於審
    判外之陳述係出於自然之發言、臨終之遺言，或違反自己利
    益之陳述，暨如被告以外之人於審判外陳述時係犯罪被害人
    或與被告無關之人，但於審判中陳述時已與被告訂婚或結婚
    ，或犯罪被害人於審判外陳述時尚未與被告洽談和解事宜，
    而於審判中陳述時已與被告達成民事賠償和解等特別情形均
    屬之。蓋被告以外之人在類此特別情況下所為之陳述，其可
    信之程度較審判中所述為高，若該項陳述為證明犯罪事實存
    否所必要，依上述規定，自得構成傳聞法則之例外，而例外
    承認其證據能力。上開規定所指「具有較可信之特別情況」
    ，係屬傳聞證據例外取得證據能力之特別要件，與一般供述
    證據必須具備「任意性」之證據能力要件有別，二者不宜混
    為一談。否則，被告以外之人於警詢及審判中所述均係出於
    任意性，二者並無軒輊，如何能謂其於警詢時所為之陳述具
    有「較（審判中所述）可信之特別情況」？故被告以外之人
    於警詢時所為之陳述，縱係出於任意性，仍必須具備前述所
    稱「具有較可信之特別情況」及「證明犯罪事實存否所必要
    」之要件，始能採為證據；不能僅以被告以外之人於警詢時
    所為之陳述係出於任意性，或查無違法取供情形，即謂其信
    用性已獲得保障，而具有較（審判中所述為）可信之特別情
    況（參看最高法院99年臺上字第3429、3977號判決）。本案
    證人李隆廣、陳燕齡、王美惠、姚報國、林燦榮、呂錦源、
    李盛賢、高南進於調查局及檢察事務官調查時所為之陳述，
    均屬於被告以外之人於審判外之陳述，被告李志能之辯護人
    於原審已具狀否認上開陳述之證據能力。檢察官雖認證人王
    美惠、姚報國、林燦榮、呂錦源上開審判外之陳述，為證明
    犯罪所必要，且非不法取得，亦與其他證人所述情節及卷內
    資料相符，應認其等與審判中所述不符之處，具有可信之特
    別情況，其等於原審審理時所為之證述與卷內資料不符，較
    不可信（見上訴書）。然不能僅以被告以外之人在檢察事務
    官、司法警察官或司法警察調查中所為與審判中不符之陳述
    非不法取得具有任意性，即謂具有特別可信之情況，而採為
    犯罪之證據，此已詳如上述。此外，亦查無上揭證人之審判
    外陳述有何特別可信之情，依上開說明，上列證人於調查局
    及檢察事務官調查時所為之陳述，均無證據能力。
二、刑事訴訟法第159條之1第2項規定：「被告以外之人於偵查
    中向檢察官所為之陳述，除顯有不可信之情況者外，得為證
    據」，此所稱「顯有不可信之情況」，即指關於檢察官取供
    程序，已經明顯違背程序規定，超乎正常期待，而無可信任
    ，是判斷偵查中供述證據是否具有證據適格，應以該供述作
    成之客觀條件及環境，例如陳述人於陳述時之心理狀態是否
    健全、有無違法取供情事，是否出於陳述者之真意所為之供
    述，作為判斷之依據。又偵查中檢察官為蒐集被告犯罪證據
    ，訊問證人旨在確認被告嫌疑之有無及內容，與審判期日透
    過當事人之攻防，調查證人以認定事實之性質及目的，尚屬
    有別。偵查中訊問證人，法無明文必須傳喚被告使之得以在
    場，刑事訴訟法第248條第1項前段雖規定：「如被告在場者
    ，被告得親自詰問」，事實上亦難期被告有於偵查中行使詰
    問權之機會。此項未經被告詰問之被告以外之人於偵查中向
    檢察官所為之陳述，依刑事訴訟法第159條之1第2項之規定
    ，原則上屬於法律規定為有證據能力之傳聞證據，於例外顯
    有不可信之情況，始否定其得為證據。是得為證據之被告以
    外之人於偵查中所為之陳述，因其陳述未經被告詰問，應認
    屬於未經合法調查之證據，並非無證據能力，而禁止證據之
    使用。此項詰問權之欠缺，非不得於審判中由被告行使以補
    正，而完足為經合法調查之證據。倘被告於審判中捨棄詰問
    權，或證人客觀上有不能受詰問之情形，自無不當剝奪被告
    詰問權行使之可言。本案證人李隆廣、陳燕齡、王美惠、姚
    報國、林燦榮於檢察官偵查中所為之陳述均經依法具結，反
    對該項供述得具有證據能力之被告李志能及其辯護人，亦未
    釋明上開供述有顯不可信之情況，有證據能力；且上開證人
    於原審審理中到庭作證，經被告二人行使詰問權，故其等於
    檢察官偵查中所為陳述，均屬合法調查之證據，可為法院判
    斷之依據。
三、按刑事訴訟法第159條之3規定：「被告以外之人於審判中有
    下列情形之一，其於檢察事務官、司法警察官或司法警察調
    查中所為之陳述，經證明具有可信之特別情況，且為證明犯
    罪事實之存否所必要者，得為證據：一、死亡者。二、身心
    障礙致記憶喪失或無法陳述者。三、滯留國外或所在不明而
    無法傳喚或傳喚不到者。四、到庭後無正當理由拒絕陳述者
    。」，立法意旨係以被告以外之人發生事實上無從為直接審
    理之原因，而其於檢察事務官、司法警察（官）調查中所為
    之陳述，係在可信之特別情況下所為，且為證明犯罪事實之
    存否所必要者，為求實體真實發現之訴訟目的，故例外承認
    該等審判外之陳述，亦得為證據。查證人古燈福業於98年5
    月4日死亡之事實，有其個人基本資料查詢表1紙在卷可憑（
    見原審卷第173頁）。審酌證人古燈福於調查局證述時之外
    部情狀，並無強暴、脅迫、利誘等顯然違反其意願而使其陳
    述之情事，且無證據顯示中間有為其他外力介入或人為干擾
    ，致影響證人證言純潔性、憑信性之可能，應認證人古燈福
    前開之陳述，具有可信之特別情況，又該陳述為證明被告鄧
    金雄犯罪事實存否所必要，自得作為本案之證據。
四、被告以外之人於審判外之陳述，經當事人於審判程序同意作
    為證據，法院審酌該言詞陳述或書面陳述作成時之情況，認
    為適當者，亦得為證據；當事人、代理人或辯護人於法院調
    查證據時，知有上開刑事訴訟法第159 條第1 項不得為證據
    之情形，而未於言詞辯論終結前聲明異議者，視為有前項之
    同意，刑事訴訟法第159條之5定有明文。本判決所引用被告
    以外之人所為之審判外之書面或言詞陳述，除上開部分外，
    檢察官、被告及辯護人對於該些陳述並無意見，本院審酌該
    陳述做成時之情況亦屬適當，依上開規定，得作為證據。
貳、實體方面：
一、被告鄧金雄有罪部分：
(一)、被告鄧金雄固坦承伊為宏緯公司負責人，於事實欄所載之時
    間與俊堤、源都二家公司向地樺公司共同承攬接續工程之土
    方工程。伊並於事實欄所載之時、地與「廖振明」向李隆廣
    及陳燕齡洽談簽訂土地租賃契約，並擔任保證人及開立自己
    為發票人、金額為180萬元之支票交予李隆廣等事實，惟矢
    口否認有何共同行使偽造私文書及詐欺取財犯行，辯稱：當
    時因伊對於工程不熟，整個工程都是張國清在負責接洽，工
    地也是由張國清負責，由張國清負責叫車載土，並發給司機
    費用，伊是跟著張國清在學習，未看過上開同意書及買賣合
    約書。至於與泰隆公司簽訂土地租賃契約，也是張國清叫伊
    跟「廖振明」一起去的，是由「廖振明」與對方談，泰隆公
    司當時為合法磚窯場，有同意倒土，之後接續工程之土方確
    實有運至泰隆公司鶯歌廠，李隆廣和陳燕齡二人並未管制土
    質和數量，運至泰隆公司鶯歌廠時，只要現場人員同意即可
    倒土。伊不知道處理憑單上有記載泰隆窯業資源回收堆置場
    之內容，也沒有看過上開處理憑證，該部分亦是由張國清負
    責處理云云。
(二)、經查：
  1.關於三家公司於上開時間透過張國清，向地樺公司共同承攬
    接續工程之土方工程，並各與地樺公司簽訂工程合約，約定
    工程項目及計價方式均為：「土方開挖與運棄（每立方公尺
    160 元）；棄土證明（每立方公尺50元）；土方開挖與回填
    （每立方公尺95元）；150 ∮半套管內地下障礙物破除及運
    棄（每公尺14,600元）；100 ∮半套管內地下障礙物破除及
    運棄（每公尺5,000 元）」之內容，以及張國清及鄧金雄為
    找尋堆置運棄土方之場所，於上開時、地，由鄧金雄及「廖
    振明」二人，與泰隆公司負責人李隆廣談妥由「廖振明」擔
    任承租人、鄧金雄擔任保證人，簽訂土地租賃契約書，約定
    以每月租金30萬元承租泰隆公司鶯歌廠土地，泰隆公司同意
    每月接受之土量為10,000立方公尺作為生產泥磚之材料，且
    如有向相關主管機關請求核准之必要時，泰隆公司應提供必
    要文件作為向相關單位申請許可證之用，若6 個月內無法取
    得許可證，則租賃契約自動失效等內容，並由鄧金雄簽發個
    人面額共180 萬元之支票交予李隆廣作為6 個月之租金，李
    隆廣則將泰隆公司資料交予鄧金雄及「廖振明」，惟鄧金雄
    及「廖振明」事後均未依約申請許可證等情，業據被告鄧金
    雄坦承在卷，核與證人李隆廣及陳燕齡於原審審理時證述之
    情節相符（見原審訴字卷第72、85、93頁），並有工程合約
    3 份（見他字卷第146-157頁）、土地租賃契約書及臺北縣
    政府工務局96年12月10日北工養一字第0960788030號函文各
    1 紙在卷足憑（見偵字第859號卷一第126-129、172頁），
    此部分事實應堪認定。又國宅處於審核地樺公司就接續工程
    所提土方工程之棄土計劃申請書後，於89年4月19日核准地
    樺公司開挖土方及運棄，已於同年7月15日完成土方運棄作
    業，而地樺公司所提送各項相關施工計畫書（含棄土計畫申
    請書等），亦經國宅處於89年12月15日同意備查在案，有上
    開棄土計劃申請書、國宅處89年4月19日之內部簽呈、89年8
    月29日北市宅二字第8922598100號函、89年12月15日北市宅
    二字第8923747300號函（見法務部調查局筆錄卷三第153-15
    4、160-193頁、偵字第859號卷一第162頁）在卷可稽。又依
    法務部調查局臺北市調處於94年9月29日搜索地樺公司發現
    關於地樺公司所載土方開挖與運棄及棄土證明之實作數量，
    其中俊提公司並未有實際施作數量，另宏緯公司就「土方開
    挖與運棄」及「棄土證明」實際施作之數量均記載為93,500
    立方公尺，另源都公司就「土方開挖與運棄」及「棄土證明
    」實際施作之數量則均記載為44,540立方公尺，亦有統計表
    1紙附卷可參（見他字卷第159頁），此部分事實，亦堪認定
    。
  2.上開棄土計劃申請書所附以泰隆公司之名義開立系爭同意書
    及買賣合約書均屬偽造乙節，亦據證人李隆廣於偵查中證稱
    ：「伊沒有看過系爭同意書及買賣合約書，與源都公司沒有
    業務往來，也不認識王美惠及姚報國。經比對系爭同意書及
    買賣契約書上泰隆公司及伊之印文，均非泰隆公司所開立，
    應係有人偽造該公司之章戳供源都公司使用」（見偵字第85
    9號卷一第120-121頁）。核與證人陳燕齡於原審審理時證稱
    ：「伊對於系爭同意書及買賣合約書都無印象，與鄧金雄洽
    談時，亦未授權鄧金雄刻印。」相符（見原審卷第93-94頁
    ），並有系爭同意書及買賣合約書在卷可稽（見法務部調查
    局筆錄卷三第174-175頁），則系爭同意書及買賣合約書係
    屬偽造之事實，亦堪認定。
  3.有關三家公司共同承攬接續工程之土方工程，內部分工情形
    乙節，依被告鄧金雄於原審審理時證稱：「李志能負責財務
    及接案，張國清負責整個工地之流程，伊只是在學習，李志
    能並沒有負責泰隆公司的事，李志能只有去工地關心及拿錢
    到現場給現場的人去發，並沒接觸有關棄土或土方之載運。
    」（見原審訴字卷第221-222頁），以及被告李志能於偵查
    中具結證稱：「三家公司一起去拿接續工程，簽約都是張國
    清去處理，實際負責土方運棄也是張國清。」（見偵字第85
    9號卷一第132、135頁），再參酌證人林燦榮於原審審理時
    證述：「業務取得剛開始是李志能跟張國清到地樺公司談，
    現場都是張國清在負責，張國清在挖土時都會在工地，鄧金
    雄負責土尾證明的部分。」（見原審訴字卷第145頁），以
    及證人姚報國於原審審理時證稱：「當初張國清有借源都公
    司去和地樺公司簽約，在工地現場常看到張國清在巡工地，
    指揮伊等要做什麼。」（見原審訴字卷第154-155頁），以
    及證人即源都公司之名義負責人王美惠於原審審理時證述：
    「與姚報國接觸之人為張國清，姚報國說要把印章交給俊堤
    公司，應該是交給張國清。」（見原審訴字卷第210頁），
    由上證詞可知張國清為實際簽約之人，其係借用源都公司名
    義，實際負責現場土方之清運，被告鄧金雄則負責棄土證明
    之取得，李志能則負責資金之籌措及發放。
  4.而接續工程之土方開挖前，應先向國宅處提出棄土計劃申請
    書，並檢附取得當地縣市政府同意棄置場所之地主同意書，
    或是當地縣市政府核可之資源處理廠出具之收受處理證明文
    件（如磚窯廠、砂石廠或其他餘土處理廠），經審核通過後
    ，始得依上開處理計畫所預定之棄土地點進行開挖及清運，
    業據證人林燦榮於原審審理時證述明確（見原審訴字卷第14
    8頁），並有臺北市營建工程剩餘土石方棄土處理證明暫行
    要點1紙在卷可參（見法務部調查局筆錄卷三第149-151頁）
    。而棄土計劃申請書所附之系爭同意書及買賣合約書，係由
    張國清交予林燦榮之事實，亦據證人林燦榮於原審審理時證
    稱：「棄土證明包含2部分，包含整個要開挖前要證明棄土
    流向之文件，此部分需要棄土當地之同意，另外完工後要有
    完置證明的土尾證明，系爭同意書及買賣契約書應係由張國
    清所提供，至於其上所載黏土數量，是國宅處給伊之探勘報
    告，由伊提供與張國清。」（見原審訴字卷第148-149頁）
    ，顯見張國清提出系爭同意書及買賣合約書之目的，在於取
    得國宅處核准進行接續工程土方之開挖及棄運，屬於被告鄧
    金雄應負責棄土流向之範圍，則被告鄧金雄對於系爭同意書
    及買賣合約書之製作，即不能諉為不知。況且被告鄧金雄於
    偵查中已供稱：「當時會和『廖振明』一起去是因為『廖振
    明』說他懂得如何處理棄土事宜，故伊始會帶『廖振明』一
    起去泰隆公司，由他處理棄土部分。」（見偵字第859卷二
    第166-167頁），復於原審準備程序期日供承：「當時李隆
    廣及陳燕齡有提供泰隆公司資料與伊，伊即全權委託『廖振
    明』處理，後來這些資料全部交與『廖振明』，『廖振明』
    就拿這些資料去辦理棄土的處理，至於同意書及買賣契約書
    應該是『廖振明』填的，泰隆公司上面的章如何來，伊並不
    清楚。」（見原審訴字卷卷第27頁）。被告鄧金雄於原審審
    理時又供稱：「當時對於這個行業並不熟悉，是張國清叫伊
    去找廖振明去訂契約」（見原審訴字卷第223頁），顯見被
    告鄧金雄對於「廖振明」偽造前開同意書及買賣合約書，交
    予張國清即是要作為棄土計劃申請之用知之甚詳。雖被告鄧
    金雄又稱，前開買賣合約書及同意書皆係由張國清及「廖振
    明」處理，伊並不知情云云。然參酌被告鄧金雄與「廖振明
    」，既先於89年3月間向李隆廣及陳燕齡洽談簽訂土地租賃
    契約，並由被告鄧金雄擔任保證人及當場開立自己為發票人
    、面額180萬元之支票交予李隆廣，已如上述，且證人陳燕
    齡於原審審理時亦證稱：「伊與鄧金雄本來就認識，鄧金雄
    本來就在做土方，『廖振明』是鄧金雄帶來的，簽約後之進
    土，打電話給伊的都是鄧金雄。」（見原審訴字卷第86-87
    、93頁），可知被告鄧金雄對於接續工程土方運棄等事宜，
    並非毫無經驗之人，且介入甚深，則其辯稱對於系爭同意書
    及買賣合約書並不知情云云，自難採信。又土地租賃契約書
    第八條固約定「乙方即『廖振明』依契約目的將租賃土地提
    供第三人堆置土方而應開立合法證明書時，泰隆公司同意在
    運土量10,000立方公尺內配合申請用印開立」之內容（見偵
    字第859號卷一第128頁）。然據證人李隆廣於原審審理時證
    稱：「配合用印應該不是在這邊，而是應該在聲請辦理棄土
    場時才會配合用印。」（見原審訴字卷第75頁）。以及證人
    陳燕齡於原審審理時證稱：「第八條中之配合用印係指聲請
    棄土場時，會配合在送給政府的文件上用印。在申請核准前
    ，泰隆公司並無法開立合法之資源回收證明。」（見原審訴
    字卷第87頁）。可知前開配合用印非指泰隆公司同意出具前
    開偽造之同意書及買賣合約書，而係因泰隆公司欲申請棄土
    場故而有上開約定甚明，此參以泰隆公司另於89年4月12日
    所簽立之同意書載明「...接續工程...土質優良，宜回收製
    磚再生利用，擬向主管單位申請資源回收再生利用，本公司
    同意配合試辦。」等內容（見偵字第859卷一第130頁）亦足
    佐證。張國清、鄧金雄於承攬接續工程之土方工程後，為求
    順利開始開挖及棄運土方，先由被告鄧金雄參與簽訂土地租
    賃契約，其為在場簽立土地租賃契約書之人，對於上開約定
    之內容自知之甚詳，且其為負責辦理棄土證明之人，則對於
    「廖振明」於簽訂土地租賃契約書之後，未經李隆廣之同意
    ，於89年4月前某日，在不詳地點盜刻泰隆公司及李隆廣之
    印章，偽以泰隆公司之名義開立同意書及買賣合約書，並加
    蓋用盜刻之泰隆公司及李隆廣之印章於上，並再交由張國清
    將偽造之系爭同意書及買賣合約書附於所製作之棄土計劃申
    請書上，持以行使交與地樺公司不知情之經理林燦榮等過程
    ，自不能諉為不知，則被告鄧金雄與「廖振明」、張國清對
    於偽造系爭同意書及買賣合約書並進而行使，有犯意聯絡及
    行為分擔，應可認定。
  5.關於泰隆公司並未授權製作扣案之泰隆窯業公司資源回收堆
    置場處理憑證（見贓證物品清單編號50，共76張，包含車牌
    號碼為AP-523、GR-915、5J-631號等3張處理憑證）之情，
    業據證人李隆廣於原審審理中證稱：「沒有看過泰隆窯業資
    源回收堆置場之處理憑證，也不知道這件事。」（見原審訴
    字卷第83頁）。堪認上開扣案處理憑證非由泰隆公司所製作
    或授權製作甚明。且上開扣案處理憑證中所載車牌號碼AP-5
    23、GR-915、5J-631號之砂石車均未於89年6月25日載運接
    續工程之土方至泰隆公司鶯歌廠等情，亦據證人即GR-915號
    車輛之所有權人李盛賢於原審審理時證稱：「曾經到接續工
    程之工地載土，記得係載到平溪，曾經載到窯場過，但是不
    是泰隆伊記不得了，在調查局那時回想，載運廢土都是有簽
    名比較多，單子上沒有伊簽名，伊就沒有載運那個土，當時
    的環境是臺北這邊的土是載運到桃園觀音或新屋，所以伊回
    答說，『我沒有載運到鶯歌。』」（見原審訴字卷第196-19
    8、202頁）。而依卷附GR-915號之處理憑證觀之（見法務部
    調查局筆錄卷四第462頁），其上僅記載車號，雖有駕駛人
    簽章之欄位但卻空白未填寫，參酌證人李盛賢既稱其多會簽
    名在處理憑證上，而該處理憑證上既有該欄位，證人李盛賢
    豈有不為簽名之理，足證該份處理憑單上所載89年6月25日
    數量14 立方公尺之土方，非證人李盛賢載運至泰隆公司鶯
    歌廠甚明；而證人即AP-523號車輛之所有權人高南進於原審
    審理時亦證稱：「伊所載運土方工程挖出來之土，從工地離
    開時，皆會給土尾單，伊即會依照土尾單所載之地點去倒土
    ，並沒有看過卷附之處理憑證，因為伊載運過的土尾單皆很
    簡略，且都很小張，不是這種形式，伊載運棄土去倒過的磚
    窯場僅有在迴龍一家，並沒有載運到鶯歌窯業過」（見原審
    訴字卷第215-21 6頁）。堪認卷附AP-523號之處理憑證（見
    法務部調查局筆錄卷四第467頁）上所記載89年6月25日數量
    14 立方公尺之土方，亦非證人高南進載運至泰隆公司鶯歌
    廠。又證人即5J-631號車輛之所有權人古燈福於調查局證稱
    ：「伊沒有印象載運過接續工程之土方工程棄土，亦不曾載
    土到鶯歌製窯場，在臺北所載運之土皆載運到迴龍的製窯場
    ，卷附之處理憑證沒有伊之簽名，表示該處理憑證上所記載
    之土伊並無載運。」（見法務部調查局筆錄卷四第442-444
    頁）。可見卷附5J-631號之處理憑證上（見法務部調查局筆
    錄卷四第445頁）所記載89年6月25日數量14立方公尺之土方
    ，亦非證人古燈福所實際載運。至於證人即泰隆公司鶯歌廠
    之員工陳銘智於原審審理時雖證稱：「鄧金雄之車輛曾經到
    工廠倒過土，都是由陳燕齡接洽，廠長會跟伊說鄧金雄的車
    輛要過來，開車的司機也會說其為鄧金雄之車輛。」（見原
    審訴字卷第126、128頁）。然證人陳燕齡於原審審理時證稱
    ：「開單與進土無關，我是要通知夜班值班的員工，陳銘智
    是白天的班...我們沒有點土的數量，我們只點土質。」（
    見原審訴字卷第90頁）。證人陳銘智上開證述，僅能證明被
    告鄧金雄所雇用之司機曾載運廢土至泰隆公司鶯歌廠，尚無
    可證明上開扣案之處理憑證上所記載之車輛，均曾於所記載
    時間搭載處理憑證上所記載土方數量前往泰隆公司鶯歌廠倒
    土。依上開證據可知，扣案處理憑證上所記載數量之土方均
    非由其上所記載車號之車輛載運至泰隆公司鶯歌廠，應均屬
    內容不實之私文書。
  6.被告鄧金雄雖辯稱，未看過接續工程之處理憑證云云。然其
    於偵查中已自承：「泰隆窯業資源回收堆置場之處理憑證伊
    曾見過，伊當時係在工地現場幫忙，有看過林燦榮1、2次，
    並有可能拿處理憑證給他。」（見偵字第8884號卷第35頁）
    。已與上開所辯不符。且證人林燦榮於原審審理時證稱：「
    工地現場都是張國清在負責，所以張國清在挖土時都會在工
    地，張國清拿到業務曾告知伊，該工程係由鄧金雄負責土尾
    證明，該工程之處理憑證最後應該皆係由張國清派人分批交
    回公司，沒有印象李志能有拿過所謂之土尾證明給伊。土尾
    證明是由承包商拿處理憑證予縣市政府，經縣市政府核可後
    發公文給我們，就是土尾證明，土尾證明係為了要報結案用
    的，即所謂的棄土完置報告。」（見原審訴字卷第145-147
    頁），可知棄土證明包含2部分，除前階段之棄土計劃申請
    書所載棄土流向外，後階段則需要由承包商拿處理憑證予縣
    市政府，經縣市政府核可後發公文給承包商之土尾證明。被
    告鄧金雄既係負責接續工程之棄土證明，且後階段之土尾證
    明亦屬其負責之範圍，其既為從事土方之人，對此應知之甚
    詳，足認被告鄧金雄就偽造之上開扣案處理憑證，以及持以
    向地樺公司請款之行為與張國清具有犯意聯絡及行為分擔甚
    明，其所辯稱未曾看過扣案處理憑證云云，顯不足採。
  7.綜上可知，被告鄧金雄為宏緯公司之負責人，經張國清之介
    紹，與源都及俊堤公司共同承包接續工程之土方工程，內部
    分工係由張國清及被告鄧金雄負責土方之棄運及棄土證明，
    張國清及被告鄧金雄為順利取得棄置土方之場所，由被告鄧
    金雄與「廖振明」先與泰隆公司訂立土地租賃契約書，於取
    得泰隆公司資料後，為取得棄土證明以利後續工程施作及請
    款之用，三人進而共同基於連續偽造文書、行使偽造私文書
    之概括犯意聯絡，推由「廖振明」偽造泰隆公司及李隆廣之
    印章，製作不實之同意書及買賣合約書，並加蓋前開偽造之
    印章後，交予張國清持以製作棄土計劃申請書，作為開工申
    請之用，且明知泰隆公司並未授權製作記載「泰隆窯業資源
    回收堆置場」之處理憑證，復共同基於上開偽造文書、行使
    偽造私文書之概括犯意聯絡及意圖為自己不法所有之詐欺犯
    意聯絡，由張國清偽以泰隆窯業資源回收堆置場之名義，製
    作上開扣案處理憑證76張，並於扣案處理憑證上虛偽記載未
    實際載運至泰隆公司鶯歌廠之車牌號碼（包含AP-523、GR-9
    15、5J-631號之車輛）後，持以向地樺公司請款，致地樺公
    司陷於錯誤，如數支付共計170,240元之運費（計算式：16
    0元×14×76元）予被告鄧金雄所屬之宏緯公司及張國清借
    用名義之源都公司，被告鄧金雄雖辯以全然不知情，前開事
    實皆由張國清所主導云云，揆諸前開說明，不足採信。本件
    事證明確，被告鄧金雄犯行堪以認定。
三、按被告鄧金雄行為後，94年2月2日修正公布之刑法已於95年
    7月1日生效施行，其中第2條第1項：「行為後法律有變更者
    ，適用行為時之法律。但行為後之法律有利於行為人者，適
    用最有利於行為人之法律」之規定，係規範行為後法律變更
    所生新、舊法律比較適用之準據法，並非刑法實體法律，自
    不生行為後法律變更之比較適用問題，故刑法修正施行後，
    應適用該修正後之第2條第1項之規定，依「從舊、從輕」之
    原則比較新、舊法律之適用；又比較新舊法時，應就罪刑有
    關之共犯、未遂犯、想像競合犯、牽連犯、連續犯、結合犯
    ，以及累犯加重、自首減輕暨其他法定加減原因（如身分加
    減）與加減例等一切情形，綜其全部罪刑之結果而為比較後
    ，再整個適用有利於行為人之法律處斷，不能割裂而分別適
    用有利之條文（最高法院95年度第8次刑事庭會議決議參照
    ）。經查：
(一)、罰金刑部分：第339條第1項之詐欺取財罪有罰金刑，有關罰
    金刑之下限，被告行為後，刑法第33條第5款修正為：「主
    刑之種類：罰金新臺幣1千元以上，以百元計算之。」，比
    較被告行為時刑法第33條第5款：「主刑之種類：罰金銀元1
    元以上。」及依已廢止之罰金罰鍰提高標準條例第1條前段
    、現行法規所定貨幣單位折算新臺幣條例第2條折算為新臺
    幣之結果，修正前刑法第340條常業詐欺罪罰金刑之最低度
    ，為新臺幣30元，自以適用修正前刑法第33條第5款規定對
    於被告鄧金雄有利。
(二)、關於共同正犯：刑法第28條原規定：「二人以上共同『實施
    』犯罪之行為者，皆為正犯。」新法修正為：「二人以上共
    同『實行』犯罪之行為者，皆為正犯。」將舊法之「實施」
    修正為「實行」。原實施之概念，包括陰謀、預備、著手及
    實行等階段之行為，修正後僅共同實行犯罪行為始成立共同
    正犯。是新法共同正犯之範圍已有限縮，排除陰謀犯、預備
    犯之共同正犯。新舊法就共同正犯之範圍既因此而有變動，
    自屬犯罪後法律有變更，比較修正前後之規定，以修正後之
    規定較有利於被告鄧金雄。
(三)、關於連續犯：修正前刑法第56條固有連續犯之規定，惟業經
    修正刪除，此刪除雖非屬犯罪構成要件之變更，但顯已影響
    行為人刑罰之法律效果，自屬法律有變更，而現行刑法既已
    刪除連續犯之規定，則所犯上述數行為依數罪併罰之規定分
    論併罰，則依刑法第2條第1項規定之「從舊從輕」原則，比
    較新、舊法結果，適用行為時法律即舊刑法論以連續犯，以
    一罪論，較有利於被告鄧金雄。
(四)、關於牽連犯：修正前刑法第55條有關「犯一罪而其方法或結
    果之行為犯他罪名者，從一重處斷」之牽連犯規定，業經修
    正刪除，此刪除雖非犯罪構成要件之變更，但顯已影響行為
    人刑罰之法律效果，自屬法律有變更，比較修正前、後之刑
    法規定，自以修正前論以牽連犯一罪，較修正後一罪一罰之
    數罪有利於被告鄧金雄。
(五)、被告鄧金雄行為後，刑法第41條於90年1月10日修正，又於
    94 年2月2日修正公布，而罰金罰鍰提高標準條例第2條前段
    ，並已刪除，有關是否准予易科罰金及易科罰金折算標準，
    比較被告行為時、行為後三種不同規定，以90年1月10日修
    正施行之規定，最有利於被告，應適用90年1月10日修正之
    刑法第41條第1項前段規定，定易科罰金折算之標準。
(六)、經綜合比較被告鄧金雄行為後之前揭法律變更，整體為「從
    舊從輕」之比較結果，應全部適用被告行為時即舊刑法之規
    定（有關易科罰金之規定，則適用90年1月10日修正之刑法
    第41條第1項前段規定），較有利於被告鄧金雄。
四、核被告鄧金雄所為，係犯刑法第216條、第210條之行使偽造
    私文書罪及同法第339條第1項之詐欺取財罪；又偽造印章、
    印文之行為係偽造私文書之部分行為，而偽造私文書之低度
    行為，為行使偽造私文書之高度行為所吸收，均不另論罪。
    被告鄧金雄、「廖振明」與張國清就上開犯行，有犯意聯絡
    及行為分擔，為共同正犯。又先後多次行使偽造私文書之犯
    行，時間緊接，方法相同，各觸犯構成相同之罪名，顯係基
    於概括犯意為之，依修正前刑法第56條規定，為連續犯，以
    一罪論，並加重其刑；所犯行使偽造私文書及詐欺取財二罪
    間，有方法、目的之牽連關係，應依修正前之刑法第55條後
    段牽連犯之規定，從一重之連續行使偽造私文書罪論處。
五、原審對被告鄧金雄論罪科刑固非無見，惟本案偽造之處理憑
    證應為76張，已如上述，原審僅認定其中3張處理憑證為偽
    造，容有未洽。檢察官提起上訴，指摘原審判決關於鄧金雄
    部分不當，為有理由，應由本院將原判決關於被告鄧金雄部
    分撤銷改判。
六、審酌被告鄧金雄為求便宜行事及從中牟利之犯罪動機、目的
    、手段、偽造私文書之次數、對於被害人泰隆公司及李隆廣
    所造成之損害程度，以及鄧金雄犯後態度等一切情狀，量處
    有期徒刑一年。被告鄧金雄行為後，中華民國96年罪犯減刑
    條例業已公布施行，被告鄧金雄所犯之罪非係不得減刑之罪
    ，合於減刑之規定，爰減其刑2分之1為有期徒刑6月，再依
    中華民國96年罪犯減刑條例第9條及90年1月10日修正刑法第
    41 第1項前段，諭知如易科罰金時以銀元佰元即新臺幣玖
    佰元折算1日之標準。又扣案之89年4月棄土計畫申請書所附
    系爭同意書及買賣合約書上偽造之「泰隆公司」及「李隆廣
    」之印文，以及未扣案之前開偽造「泰隆公司」及「李隆廣
    」之印章，無積極證據證明業已滅失，且不問屬於犯人與否
    ，均應依刑法第219條之規定宣告沒收。至於所據以行使之
    偽造不實之扣案76張處理憑證，均已因行使而交付地樺公司
    而非屬被告鄧金雄所有，依法不得沒收，併此敘明。
七、另公訴意旨雖認被告鄧金雄與張國清亦共同基於偽造文書及
    詐取土方工程款之犯意聯絡，於89年3 月間，由鄧金雄與「
    廖振明」出面，在臺北市○○○路某處向泰隆公司負責人李
    隆廣及廠長陳燕齡訛稱：擬以6 個月為期限，以泰隆公司廠
    旁空地向臺北縣政府申請設立棄土場，泰隆公司於該6 個月
    內同意鄧金雄載運符合製磚之土方每月10,000立方公尺至泰
    隆公司廠房，每月租金30萬元，並由鄧金雄簽發個人支票先
    給付6 個月租金180 萬元，李隆廣因而陷於錯誤，與「廖振
    明」簽立土地租賃契約書，並交付泰隆公司資料供被告鄧金
    雄向臺北縣政府申請設立棄土場，惟鄧金雄、「廖振明」未
    向臺北縣政府申請設立棄土場，因認被告鄧金雄此部分亦涉
    有詐欺取財之罪嫌云云。然查，被告鄧金雄及「廖振明」與
    泰隆公司簽約後，確實有載運接續工程之土方至承租之泰隆
    公司鶯歌廠（詳如後述），且被告鄧金雄於簽約時亦已預先
    交付高達180萬元之支票予泰隆公司之負責人李隆廣，均如
    前述，雖被告鄧金雄及「廖振明」事後未依約申請許可證，
    然仍不能據此認為被告鄧金雄於訂約時有何詐欺之犯行，而
    此部分之行為，檢察官既認為與前開認定有罪部分有牽連犯
    之裁判上一罪關係，爰不另為無罪之諭知。
八、又公訴意旨另以：被告鄧金雄所載運至泰隆公司之土方，經
    泰隆公司廠長陳燕齡檢視土方土質，並不符合生產泥磚之材
    料，僅接受30臺車的土方（以每臺13立方公尺計算，計約39
    0 立方公尺）後，即拒絕進土，張國清及被告鄧金雄等人遂
    將應載運至泰隆公司之廢土約38,710立方公尺，請載運之司
    機隨地棄置，認被告鄧金雄總計詐領取廢方運費款項計6,19
    3,600 元（計算式：（00000-000） ×160） ，並足生損害
    於國宅處對於審核本件營建剩餘土石方是否依約處理之正確
    性云云。然查，證人陳燕齡於偵查中固證稱：「後來鄧金雄
    等人有來棄土，伊從土堆看來約30臺車的量，每車約12至13
    立方公尺。」等語（見偵字第859號卷一第121-122頁），然
    此為證人陳燕齡以目測土堆之方式，推算被告鄧金雄之棄土
    數量，並不足以據此計算棄土之實際數量。況證人陳燕齡於
    原審審理中復改稱：「鄧金雄約簽約後1、2個月才進土，進
    土時會打電話通知伊，伊如果不在，會請本公司員工陳銘智
    查看土質，但不會管制進土的數量，鄧金雄進的土並不多，
    但伊並沒有詳細統計進土量，門是打開的，如果可以就讓他
    進土。伊只能說一天大概是30臺車的量」等語（見原審訴字
    卷第88-90頁）。再參酌證人陳銘智於原審審理時證稱：「
    印象中鄧金雄的車進來倒土，並不曾因為他們的土質含砂石
    太多而拒絕過。」（見原審訴字卷第127頁），以及證人李
    隆廣於偵查中亦證稱：「伊知道當時鄧金雄有進土，但到底
    運多少進來伊並不清楚。」（見偵字第859號卷一第120頁）
    。互核上開證言，顯然無從確認被告鄧金雄雇請司機實際載
    運土方至泰隆公司鶯歌廠之數量，再參酌卷內亦查無任何檢
    察官所舉之38,710立方公尺廢土有遭違規棄置之情形，自難
    以擬制推測之方式，據以認定被告鄧金雄確實未將上開38,7
    10立方公尺土方運至泰隆公司鶯歌廠之結果，依據「罪證有
    疑，利於被告」之證據法則，即不得遽為不利被告鄧金雄之
    認定。又本件非屬政府指定之棄土廠，運送憑證之管理由廠
    商即地樺公司提出證明，並非由國宅處自行查證，僅要地樺
    公司來函證明完成棄土作業，再由國宅處據以函告臺北市政
    府工務局建管處即可，有臺灣士林地方法院檢察署96年度偵
    字第859號不起訴處分書附卷可稽（見偵字第859號卷二第26
    7頁背面），而本件接續工程，經國宅處於審核地樺公司就
    接續工程所提土方工程之棄土計劃申請書後，於89年4月19
    日核准地樺公司開挖土方及棄土，已於同年7月15日完成土
    方運棄作業，而地樺公司所提送各項相關施工計畫書（含棄
    土計畫申請書等）國宅處於89年12月15日亦同意備查在案，
    均難認有何生損害於國宅處對於審核本件營建剩餘土石方是
    否依約處理之正確性。從而，本院認以偽造之76張處理憑證
    所載之數量（即每車14立方公尺）為限，並以土方運棄每立
    方公尺160元為計算單位計算如前，認總計詐領之款項為170
    ,240元，是上開公訴意旨就超過上開金額部分之認定，容有
    誤會，併此敘明。
貳、被告李志能無罪部分：
一、公訴意旨另以：李志能亦共同參與事實欄所述犯行，與鄧金
    雄、「廖振明」及張國清有犯意聯絡及行為分擔。因認李志
    能涉犯刑法第216條、第210條之行使偽造私文書罪嫌及同法
    第339條第1項之詐欺取財罪嫌云云。
二、按犯罪事實應依證據認定之，無證據不得認定犯罪事實；又
    不能證明被告犯罪或其行為不罰者，應諭知無罪之判決，為
    刑事訴訟法第154條第2項、第301條第1項所明定。又事實之
    認定，應憑證據，如未能發現相當之證據，或證據不足以證
    明，自不能以推測或擬制之方法，為裁判之基礎（參看最高
    法院40年臺上字第86號判例）。次按刑事訴訟法第161條已
    於91年2月8日修正公布，修正後同條第1項規定：檢察官就
    被告犯罪事實，應負舉證責任，並指出證明之方法。因此，
    檢察官對於起訴之犯罪事實，應負提出證據及說服之實質舉
    證責任。倘其所提出之證據，不足為被告有罪之積極證明，
    或其闡明之證明方法，無從說服法官以形成被告有罪之心證
    ，基於無罪推定之原則，自應為被告無罪判決之諭知（參看
    最高法院92年臺上字第128號判例）。
三、本件檢察官認被告李志能涉有上開罪嫌，無非以被告李志能
    之供述、證人鄧金雄、李隆廣、陳燕齡、王美惠、姚報國、
    林燦榮、呂錦源、古燈福、李盛賢、高南進、高至平、劉健
    忠及林佩儀等人之證述、系爭3 張處理憑證留存聯影本、臺
    北縣政府工務局96年12月10日北工養一字第0960788030號函
    、土地租賃契約書影本、系爭同意書及買賣合約書、89年4
    月地樺公司棄土計劃申請書、三家公司之土方工程合約、臺
    灣臺北地方法院檢察署89年度偵字第11687、12125、19066
    、20454號、91年度偵字第6886、7022、7929、17451、1292
    3號起訴書、中華電信股份有限公司臺灣北區電信分公司士
    林營業處98年12月24日士服字第98C060448號函及00000 000
    號電話申登人資料等件為其主要依據。被告李志能固坦承為
    俊堤公司負責人，於89年1月10日曾與宏緯及源都二家公司
    向地樺公司共同承攬接續工程之土方工程等事實，惟堅決否
    認有何上開犯行，辯稱：伊僅負責調度資金部分，雖曾出現
    在工地發放薪水，但實際執行棄土的業務伊沒有參與，跟泰
    隆公司洽談及土地租賃契約之內容伊皆不知情，工地現場及
    土方運棄證明係由張國清負責，伊沒有偽造系爭同意書及買
    賣契約書、系爭3張處理憑證，棄土計劃申請書亦非伊所製
    作等語。經查：
(一)、有關三家公司共同承攬接續工程之土方工程，張國清為實際
    簽約之人，並借用源都公司名義負責現場土方之清運，鄧金
    雄負責棄土證明之取得，被告李志能則負責資金之籌措及發
    放等情，以及89年3月間鄧金雄與「廖振明」與泰隆公司簽
    約後，確實有載運前開數量之土方至泰隆公司鶯歌廠，且鄧
    金雄於簽約時已預先交付高達180萬元之支票予泰隆公司之
    負責人李隆廣，雖鄧金雄及「廖振明」於事後未依約申請許
    可證，尚不能據此認為鄧金雄等人於訂約時有何詐欺之犯行
    ，均如前述，則被告李志能亦不因此認為屬於共犯。
(二)、至於公訴意旨認前開棄土計劃申請書為被告李志能所偽造云
    云，然從棄土計劃申請書所附臺北市建築工程棄土資料表及
    棄土資料調查表內容觀之，所載之載運公司及運送土方負責
    人上簽署及蓋用之印文，均為源都公司及王美惠，且證人即
    源都公司實際負責人姚報國於原審審理中證稱：「接續工程
    係張國清借伊公司名義標得，後來張國清有向伊告知有用源
    都公司名義與地樺公司簽約，後來張國清請伊去挖土，在請
    款時才會在地樺公司遇到李志能，所領到的支票是俊堤公司
    所開立。」（見原審訴字卷第154-155、158頁），以及證人
    王美惠於原審審理時亦證稱：「接續工程當初與伊丈夫姚報
    國接觸者為張國清，該工程款都是張國清去領的，張國清在
    工地現場亦會調伊等的車去做事，實際上派車的人也要問張
    國清。」（見原審訴字卷第205-206頁），依上開證詞可知
    ，借用源都公司名義參與接續工程之土方工程者，自始至終
    均為張國清而非被告李志能，且棄土記劃申請書上亦無任何
    記載李志能之名義。再參酌證人林燦榮於原審審理時證稱：
    「系爭同意書及買賣契約書應係由張國清所提供，至於其上
    所載黏土數量，是國宅處給伊之探勘報告，由伊提供與張國
    清。」（見原審訴字卷第148-149頁），亦可知棄土計劃申
    請書所附之資料均係張國清所提供，益徵處理棄土計劃申請
    書之過程，係由張國清所主導，難認被告李志能有涉及其中
    。
(三)、再參酌證人陳燕齡於原審審理時證稱：「89年間並沒有見過
    李志能。」（見原審訴字卷第97頁）；證人陳銘智於原審審
    理時亦證稱：「並無看過李志能到泰隆公司接洽過。」（見
    原審訴字卷第126頁）。足證被告李志能並未參與前揭土地
    租賃契約之簽訂，雖事後棄土計劃申請書內附有偽造之系爭
    同意書及買賣合約書，然系爭同意書及買賣合約書、棄土計
    劃申請書既為「廖振明」、張國清及鄧金雄所製作，業如前
    述，被告李志能未參與土地租賃契約書之簽訂，且事後載運
    土方前往泰隆公司倒土者，亦皆稱係鄧金雄之司機，又棄土
    證明復由鄧金雄所負責，詳如前述，則被告李志能辯稱，不
    知前開同意書及買賣契約係偽造，應堪採信。
(四)、至於證人林燦榮及呂錦源固分別於曾偵查中證稱：「土尾證
    明由李志能負責，伊有提供數量給李志能製作餘土計畫書，
    土方處理憑證是李志能叫人拿過來」（見法務部調查局筆錄
    卷二第702-703頁、偵字第859號卷一第180頁）及「調派卡
    車都是李志能及張國清負責，李志能都會把司機棄土憑證的
    回單交給林燦榮，會勘都是地樺公司指派伊與李志能指派之
    人會同國宅處一起去會勘」（見法務部調查局筆錄卷四第29
    9-301頁）。然證人呂錦源嗣於原審審理時證稱：「伊只知
    道當時是李志能在出錢，實際接洽的人是張國清。張國清也
    在挖土方之現場負責調度，李志能很少會到現場去，只有要
    出土要付款給司機時李志能才會去。司機在棄土去倒土後，
    要繳回棄土憑單，是由張國清蒐集在一起再一批交給我們工
    務所。在調查局筆錄中提到是李志能都會把司機棄土憑單交
    給林燦榮，是因為是李志能的公司，伊才講李志能，至於會
    勘是何人指派伊不清楚，是因為李志能承攬的，所以伊感覺
    是李志能的公司。至於何人調派卡車，伊也不知道。他們內
    部情形，伊不清楚。」（見原審訴字卷第134-137頁）；證
    人林燦榮於原審亦證稱：「業務取得剛開始是李志能跟張國
    清到伊公司，現場都是張國清在負責，所以張國清在挖土時
    都會在工地，鄧金雄負責土尾證明的部分。如召開工地協調
    會是由張國清參加，李志能有到過現場，是要拿錢給張國清
    ，棄土憑單是由張國清交給司機，蓋完章後派人分批交回地
    樺公司，沒有印象李志能有交付土尾證明給伊，請款則是張
    國清核對數量後向地樺公司請款，他們內部情形伊不知道，
    土尾證明是要報結案用的即所謂棄土完置報告，棄土證明包
    括棄土之流向要當地之同意，以及完工後要有完置證明。本
    件工程的棄土計劃申請書，係伊提供與業主，其中包含系爭
    同意書及買賣合約，係由張國清所提供，至於其上所載黏土
    數量，是國宅處給伊之探勘報告，由伊提供與張國清。之前
    在地檢署偵訊中表示鄧金雄、李志能、張國清分別都有拿給
    你，所指是他們公司，至於誰拿來的不重要。」（見原審訴
    字卷第145-149頁）。依上開證人所述，僅足證明取得承攬
    土方工程之初，被告李志能與張國清曾至地樺公司，之後被
    告李志能曾出現在工地，則是為了拿錢給張國清發放薪水等
    情。又衡諸常情，俊堤公司既亦為土方工程之承攬廠商之一
    ，其至現場關心工程進度，並無違一般工程負責人之慣例，
    非可以其出現在現場即認其對於張國清等人偽造系爭同意書
    及買賣合約書與處理憑證，以及詐欺取財之犯行確實知情，
    且具有犯意之聯絡。亦即，本件接續工程土方工程雖是三家
    公司共同承包，然負責接續工程之土方工程現場處理者為張
    國清，被告李志能僅負責籌措及發放金錢之事宜，且有關土
    方之運棄及棄土證明，則由被告鄧金雄及張國清為之，已如
    前述。被告李志能辯稱其僅負責調度資金部分，實際執行棄
    土的業務伊沒有參與等語，堪以採信。另證人即林佩儀於調
    查局詢問時雖證稱：「俊堤、俊高、宏緯3家公司之實際營
    業處所設於臺北縣三重市○○路○段，95年間翔清、俊高、
    俊堤3家公司實際營業處所設於臺北縣三重市○○路○段66號
    11 樓，有關上海商銀匯出匯款申請書、地樺公司支票及大
    額現金提領登記資料影本等都是李志能請伊辦理的。」（見
    法務部調查局筆錄卷四第112-113頁），然此亦僅足證明被
    告李志能為前開工程款項之領取及分配者，尚不足以認定被
    告李志能亦涉有上開偽造文書及詐欺取財犯行。
(五)、至於檢察官另舉證人即國宅處人員高至平、劉健忠之證述為
    佐，雖證人高至平於偵查中證稱：「開挖土方時，張國清、
    鄧金雄、李志能在現場負責」（見偵字第859號卷二第172頁
    ），然依證人鄧金雄於原審審理時證稱：「李志能負責財務
    及接案，並沒有負責泰隆公司的事，只有去工地關心及拿錢
    到現場給現場的人去發，並沒接觸有關棄土或土方之載運」
    （見原審訴字卷第221-222頁），以及證人姚報國於原審審
    理時亦證稱：「當初張國清有借源都公司去和地樺公司簽約
    ，在工地現場常看到張國清在巡工地，指揮伊等要做什麼」
    （見原審訴字卷第154-155頁），因此尚不能以被告李志能
    曾出現在現場，而遽認李志能為現場實際負責之人。又證人
    劉健忠於偵查中另證稱：「地樺公司現場監工很多，不一定
    何人在現場，李志能、鄧金雄、張國清應都有看過，有看到
    李志能、鄧金雄、張國清交給高至平，憑證都是地樺公司人
    員交付的」（見偵字第859號卷二第173頁）。惟查，被告李
    志能、鄧金雄及張國清均非地樺公司之現場監工，則證人劉
    健忠之上開證詞是否可以遽採，已屬可疑，況且證人劉健忠
    所謂之處理憑證均非被告李志能交付之事實，業據證人呂錦
    源及林燦榮分別於原審審理時證稱：「是張國清拿棄土憑單
    交給林燦榮」、「該工程之處理憑證最後應該皆係由張國清
    派人分批交回公司，沒有印象李志能有拿過所謂之土尾證明
    給伊」（見原審訴字卷第134-135、146頁），因此，亦難以
    上開高至平、劉健忠之證述，作為證明被告李志能有交付處
    理憑證予高至平之事實。
(六)、另檢察官雖舉臺灣臺北地方法院檢察署89年偵字第11687 、
    12125、19066、20454、91年度偵字第6886、7022、7929 、
    17451、12923號起訴書為證，姑不論該案件尚未審結，有本
    院被告前案紀錄表在卷足憑，已無足證明被告李志能確實涉
    有前開起訴書所指之犯行，且縱令被告李志能涉有前開起訴
    書所指犯行，亦不足以推論本件亦屬被告李志能所為。而檢
    察官所舉之其他證據，均僅足以證明前述鄧金雄、張國清及
    「廖振明」三人共同行使偽造私文書及詐欺取財犯行之事實
    ，尚無從證明被告李志能與該三人具犯意聯絡及行為分擔。
四、綜上，被告李志能所屬之俊堤公司固為承攬接續工程之土方
    工程之承包商之一，李志能雖負責資金之籌措及發放，然因
    各包商均有其分工角色，在無其他積極證據佐證下，尚不得
    因其他包商之犯罪行為，而當然推定被告李志能亦有犯意聯
    絡及行為分擔，而檢察官認定被告李志能涉犯上開罪嫌所援
    引之證據，均不足證明被告李志能與鄧金雄、張國清及「廖
    振明」三人有何行使偽造私文書及詐欺取財犯行之犯意聯絡
    ，此外復查無其他積極證據足資證明被告李志能有何檢察官
    所指之上情，揆諸上開判例及說明，核屬不能證明被告李志
    能犯罪，原審對被告李志能為無罪之諭知，尚無不合。
五、檢察官就此部分提起上訴略以：證人王美惠於調查局詢問時
    即稱被告李志能亦有負責土方棄運與土尾證明之事，並有授
    權被告李志能刻源都公司之大小章；證人姚報國於調查局詢
    問時即稱被告李志能與張國清、鄧金雄負責土方棄運與土尾
    證明；證人呂錦源、林燦榮於調查局詢問時稱土尾證明及餘
    土計劃書係由被告李志能處理。且被告李志能既係於鄧金雄
    、張國清中出資比例最大者，且負責支出與財務事宜，故對
    於事涉成本支出之本案處理憑證等資料當無不知之理，上開
    證人於原審審理時所為有利於被告李志能之陳述，係屬附和
    被告李志能之詞不足採信，認原審判決被告李志能無罪係屬
    不當云云。惟證人王美惠、姚報國、林燦榮、呂錦源於調查
    局及檢察事務官詢問時所為之證述，無證據能力，已詳如上
    述。且倘上開證人於原審審理時所為有利於被告李志能之證
    述，係為迴護被告將責任推予已死亡之張國清，何以捨被告
    鄧金雄而不為，僅就被告李志能部分為之？況且證人林燦榮
    、呂錦源為地樺公司職員，與被告李志能並無其他利害關係
    ，衡情應無袒護被告李志能之可能，故上開證人於原審審理
    時所為有利於被告李志能之證述，應屬可信。故難僅以被告
    李志能有與被告鄧金雄、姚報國及張國清共同承攬地樺公司
    上開工程之事實，即推斷被告李志能就張國清及被告鄧金雄
    上開所為之犯行有何犯意聯絡及行為分擔，檢察官此部分之
    上訴，為無理由，應予駁回。
據上論斷，應依刑事訴訟法第369條第1項前段、第364條、第299
條第1項前段、第368條，刑法第2條第1項前段、刑法第216條、2
10條、第339條第1項、第219條，修正前刑法第28條、第56條、
第55條後段、第41條第1項前段，刑法施行法第1條之1第1項、第
2項前段，已廢止之罰金罰鍰提高標準條例第2條，現行法規所定
貨幣單位折算新臺幣條例第2條，中華民國96年罪犯減刑條例第2
條第1項第3款、第7條、第9條，判決如主文。
本案經檢察官鄭鑫宏到庭執行職務。
中    華    民    國   100    年    1     月    19    日
                  刑事第十五庭審判長法  官   沈宜生
                                    法  官   賴邦元
                                    法  官   林明俊
以上正本證明與原本無異。
如不服本判決，應於收受送達後十日內向本院提出上訴書狀，其
未敘述上訴之理由者並得於提起上訴後十日內向本院補提理由書
（均須按他造當事人之人數附繕本）「切勿逕送上級法院」。
                                    書記官   蕭詩穎
中    華    民    國   100    年    1     月    20    日
附表：
┌──┬────────────┬─────────┬─────────┐
│編號│偽造之私文書（附於89年4 │偽造之印文（扣案）│偽造之印章（未扣案│
│    │月之棄土計畫申請書內）  │                  │）                │
├──┼────────────┼─────────┼─────────┤
│ 1  │89年3 月1 日之同意書    │其上泰隆公司之印文│泰隆公司印章一枚李│
│    │                        │一枚及李隆廣印文一│隆廣印章一枚      │
│    │                        │枚                │                  │
├──┼────────────┼─────────┤                  │
│ 2  │89年3 月1 日之買賣合約書│其上泰隆公司印文一│                  │
│    │                        │枚及李隆廣印文一枚│                  │
└──┴────────────┴─────────┴─────────┘
附錄本案論罪科刑法條全文：
刑法第216條
行使第210條至第215條之文書者，依偽造、變造文書或登載不實
事項或使登載不實事項之規定處斷。
刑法第210條
偽造、變造私文書，足以生損害於公眾或他人者，處 5 年以下
有期徒刑。
刑法第339條第1項
意圖為自己或第三人不法之所有，以詐術使人將本人或第三人之
物交付者，處 5 年以下有期徒刑、拘役或科或併科 1 千元以下
罰金。